【裁判字號】    93,再易,17
【裁判日期】    950111
【裁判案由】    再審之訴
【裁判全文】
臺灣臺北地方法院民事判決              93年度再易字第17號
再審原告    乙○○
訴訟代理人  丙○○
                        之9
再審被告    甲○○
上列當事人間請求再審之訴事件，再審原告對於本院民國九十三
年一月八日所為之九十二年度簡上字第六六二號確定判決提起再
審之訴，本院判決如下：
    主  文
再審之訴駁回。
再審訴訟費用由再審原告負擔。
    事實及理由
一、按再審之訴，應於30日之不變期間內提起。前項期間，自判
    決確定時起算。但再審之理由知悉在後者，自知悉時起算。
    再審之訴，自判決確定時起，其再審之理由發生於判決確定
    後者，自發生時起如已逾5年者，不得提起。但以第496條第
    1 項第5款、第6款或第12款情形為再審之理由者，不在此限
    。民事訴訟法第500條定有明文。本件再審原告係對於本院
    92年度簡上字第662號確定判決（下稱原確定判決）提起再
    審，前開判決為不得上訴之判決，於93年1月8日宣示，並
    於同年1月14日送達再審原告，再審原告於同年2月13日提起
    本件再審之訴，未逾前述提起再審之訴不變期間之規定，係
    屬合法，先予敘明。
二、本件再審原告提起本件再審之訴主張略以：
（一）再審原告乙○○係第一審反訴原告，因所提反訴受部分勝
      訴之判決，遂對第一審判決不利益部分提起上訴，故於原
      審審理中應係反訴上訴人；又再審原告係第一審本訴之被
      告，因第一審判決係諭知駁回再審被告第一審起訴，是再
      審原告第一審之本訴係受全部勝訴判決，自無上訴之利益
      可言，實際上亦未對第一審本訴判決提出上訴，從而，再
      審原告乙○○應係原審之反訴上訴人，而再審被告則係原
      審之上訴人及反訴被上訴人，原審判決予以倒置，以致判
      決主文、事實及理由均生矛盾，其顯然錯誤與民事訴訟法
      第232條第1項之顯然錯誤不同，無從以裁定更正。
（二）原確定判決認定事實之過程，明顯違背證據法則及辯論主
      義，有民事訴訟法第496條第1項第1款規定，適用法規顯
      有錯誤之再審事由，亦有同條第1項第2款判決理由與主文
      顯有矛盾之違法：
      (1)原確定判決所認事實係原審反訴上訴人甲○○（指再審
        被告）於九十年十月三日下午十一時四十分駕駛車號Ａ
        Ｑ─八一三一號自用小客車沿台北市○○○路西向東第
        一車道行駛，至台北市○○○路口左轉時，右前車頭與
        對向東向西行駛第二車道直行由上訴人乙○○（指再審
        原告）所駕駛車號ＩＫ－九０九七號自用小客車左前車
        頭相撞肇事云云（原確定判決頁四第二行以下），然依
        卷附一切書面資料，本件事實應為「再審被告甲○○，
        駕駛車號ＩＫ－九０九七號自用小客車，在台北市○○
        ○路由東向西方向行駛，行經新生南路路口時，與行駛
        於和平東路西向東第一車道，欲左轉之再審原告乙○○
        ，駕駛車號ＡＱ─八一三一號自用小客車對向相撞肇事
        」，足見原確定判決所認事實，顯與卷證資料不符，即
        依原確定判決上載全部證據方法，應無法得出如原審所
        認之事實，且該事實已超出兩造各自主張之範圍，益證
        原確定判決認定事實之過程，除明顯有違證據法則外，
        亦已嚴重違背辯論主義，自有民事訴訟法第496條第1項
        1 款之再審事由。
      (2)一般國術民間療法診療多涉及跌打損傷，診療項目方法
        各不相同，是病人為能對症下藥，常須各方協力共治，
        非一科所能專擅，此係一般經驗法則，原審徒以再審原
        告於中醫診所診療次數，斷言再審原告另於中國國術民
        間療法診療應非必要，即難謂無違經驗法則及論理法則
        。
      (3)另原確定判決主文第一項係諭知上訴駁回，然理由七（
        三）後段稱「上訴人請求反訴上訴人賠償精神慰撫金三
        萬元，尚屬公允，應予准許」云云，其主文與理由顯然
        矛盾；又理由六倒數第二行又稱「上訴人並未證明其受
        有前揭傷害，是其請求三萬元之精神慰撫金，亦屬無據
        」，其前後理由亦屬矛盾。
      (4)原審就再審原告有關車資損失之請求九千五百四十五元
        ，未見原審斟酌，亦未說明其不採之理由，亦難謂無判
        決不備理由之違法。
（三）原審漏未斟酌卷附台北市○○○○○道路交通事故補充資
      料表所載「乙○○：胸部撞傷（無明顯外傷）」，遽不採
      信再審原告確實受有「胸骨柄內陷」之傷害，顯就足以影
      響於判決之重要證物漏未斟酌，自應准予提起再審。況再
      審原告亦於原審審理期間經臺大醫院診斷為「胸骨下移併
      胸痛」，足證再審原告自案發時起至今未癒，併依民事訴
      訟法第496條第1項第13款規定提出再審訴訟。
（四）並聲明：(1)原確定判決廢棄。(2)第一審判決不利於再審原
      告部分廢棄。(3)右廢棄部分再審被告應給付再審原告新台
      幣十三萬六千七百八十八元整，暨自民國九十二年一月二
      十一日起至清償日止，按年息百分之五計算之利息。
三、再審被告略以：其當時有受傷、車子也有受損，原審是以當
    時車子在車廠（地址在新竹）的狀況來估算，另因為鑑定費
    用過高，所以其車輛並未送去鑑定等語置辯，並聲明：再審
    原告之訴駁回。
四、經查：按判決如有誤寫、誤算或其他類此之顯然錯誤者，法
    院得隨時以裁定更正之，民事訴訟法第232條第1項定有明文
    。所謂錯誤，應包括當事人姓名或名稱之錯誤在內。關於當
    事人姓名或名稱之錯誤，祇須為訴訟標的之法律關係不變，
    實際上由該當事人參與訴訟，雖原告起訴所主張被告之姓名
    或名稱錯誤，並經法院對於姓名或名稱錯誤之當事人為裁判
    ，仍應有上開法條之適用（最高法院69年台職字第3號判例
    參照），本件原審所判決之對象即為再審原告乙○○及再審
    被告甲○○，訴訟當事人之同一性均未改變，且判決所載之
    事實、理由與判決主文所示之當事人均無矛盾之處，僅係於
    當事人欄中將上訴人（即反訴被上訴人）與被上訴人（即反
    訴上訴人）之姓名、地址錯置，揆諸上開判例意旨，此顯然
    錯誤自得依民事訴訟法第232條第1項規定更正之，而原審業
    於94年10月31日裁定更正為：『原判決當事人欄中關於上訴
    人即反訴上訴人「乙○○  住台北市○○街一七０巷五號四
    樓」之記載，應更正為「甲○○  住台北縣三峽鎮○○路七
    九號四樓」；關於被上訴人即反訴上訴人「甲○○  住台北
    縣三峽鎮○○路七九號四樓」之記載，應更正為「乙○○
    住台北市○○街一七０巷五號四樓」。』，該裁定並已確定
    等情，業經本院調閱上開卷宗審閱無誤，是再審原告認原審
    判決有民事訴訟法第496條第1項第2款之再審事由，顯屬無
    據。
五、再按確定終局判決適用法規顯有錯誤者，當事人得提起再審
    之訴，民事訴訟法第496條第1項第1款定有明文。所謂適用
    法規顯有錯誤，係指確定判決所適用之法規顯然不合於法律
    規定，或與現尚有效之判例、解釋顯然違反者而言，不包括
    認定事實錯誤、取捨證據失當、判決不備理由及在學說上諸
    說併存致發生法律上見解歧異等情形在內（最高法院57年台
    上字第1091號、63年台上字第880號判例、90年度台再字第
    27 號判決意旨參照）；另事實之真偽，應由事實審法院斟
    酌辯論意旨及調查證據之結果，依自由心證判斷之，苟其判
    斷並不違背法令，即不許當事人以空言指摘。又認定事實應
    憑證據，至證據之取捨，法院得依調查之結果，以其自由心
    證而斷定之。（最高法院21年上字第1406號、18年上字第
    2147號判例參照）；故事實證據如何取捨、認定，由法院依
    其自由心證斷定之，若其認定合於論理法則與經驗法則，則
    便無違背法令之嫌；而所謂之論理法則，係指依立法意旨或
    法規之社會機能就法律事實所為價值判斷之法則而言；所謂
    經驗法則，係指由社會生活累積的經驗歸納所得之法則而言
    ；凡日常生活所得之通常經驗及基於專門知識所得之特別經
    驗均屬之（最高法院91年度台上字第741號裁判參照）。此
    外，民事訴訟法第496條第1項第2款所謂判決理由與主文顯
    有矛盾，係指判決依據當事人主張之事實，認定其請求或對
    造抗辯為有理由或無理由，而於主文為相反之諭示，且其矛
    盾為顯然者而言（最高法院80年台再字第130號判例要旨參
    照）。茲就原確定判決有無再審原告所主張民事訴訟法第
    496條第1項第1款、第2款之再審事由，分述如下：
（一）本件肇事經過，台北市政府警察局交通警察大隊交通事故
      分析研判表記載：「AQ-8131自小客車沿和平東路二段第
      一車道西向東行駛至肇事地點左轉彎時，其車之右前車頭
      與對向第二車道行駛之IK-9097自小客車左側車身相撞及
      而肇事」（見90年度北簡字第20342號卷第62頁），再審
      原告於肇事時所製作之談話紀錄表亦稱：「於上述時地，
      我車AQ-8131沿和平東路西向東行駛第壹車道至新生南路
      口時，當時路口號誌為左轉線燈，我即由和平東路開始左
      轉新生南路（西轉北），我是直接左轉，並無在該路口暫
      停，突然有部IK-9097自小客車沿和平東路東往西行駛過
      來，該車前車頭與我車前車頭對撞而肇事」（見90年度北
      簡字第20342號卷第60頁），是以原審認定「反訴上訴人
      （經裁定更正後即為再審原告乙○○）於九十年十月三日
      下午十一時四十分駕駛車號ＡＱ─八一三一號自用小客車
      沿台北市○○○路西向東第一車道行駛，至台北市○○○
      路口左轉時，右前車頭與對向東向西行駛第二車道直行由
      上訴人（經裁定更正後即為再審被告甲○○）所駕駛車號
      ＩＫ－九０九七號自用小客車左前車頭相撞肇事」之事實
      ，與卷內資料並無不符，是無違背證據法則之處。
（二）再審原告於短短15個月內至中醫醫院、診所及民間療法處
      所，總計診療次數達58次，且其中多有在就醫領取藥品後
      隔日又至其他中醫診所診療之情形，故原審以再審原告至
      中醫診所診療之次數觀之，認其於90年10月5日至同年11
      月25日共20次密集至中國國術民間療法診療並無必要，而
      未核准該部分之醫療費一萬元，與經驗法則並不相違。
（三）原審判決關於上訴人部分判決上訴駁回，其中上訴人請求
      之精神慰撫金部分於理由欄第六點載明：「上訴人另主張
      其因胸部遭受衝擊，致身體不適數月，以致長達四個月沒
      有工作，反訴上訴人應賠償三萬元之慰撫金等語，惟上訴
      人並未證明其受有前揭傷害，是其請求三萬元之精神慰撫
      金，亦屬無據。」，主文與理由並無矛盾之處；至原審判
      決雖於理由七（三）後段稱「上訴人請求反訴上訴人賠償
      精神慰撫金三萬元，尚屬公允，應予准許」，惟縱觀全判
      決，理由七係關於反訴請求部分，而原審判決理由七（四
      ）認「綜上，反訴上訴人得向上訴人請求者計為十一萬六
      千六百四十元」，細析該判決所判定反訴上訴人（即再審
      原告）得向反訴被上訴人（即再審被告）請求之金額，除
      車輛修復費用76,720元、仁愛醫院醫療費1, 100元、振興
      醫院及長庚醫院醫療費1,300元、中醫診所醫療費7,520元
      外，再加上理由七（三）所述之精神慰撫金30,000元，即
      為「十一萬六千六百四十元」，足見原審判決理由七（三
      ）後段所載「上訴人請求反訴上訴人賠償精神慰撫金三萬
      元，尚屬公允，應予准許」等語，實係「反訴上訴人請求
      反訴被上訴人賠償精神慰撫金三萬元... 」之誤，故此部
      份亦無主文與理由矛盾之再審事由存在。
（四）原審判決雖未就再審原告之車資9,545元請求說明不採之
      理由，然民事訴訟法第496條第1項第1款適用法規顯有錯
      誤並不包括判決不備理由之情形在內已如前述（最高法院
      90年度台再字第27號判決參照），是原告認此部份有適用
      法規顯有錯誤之再審事由云云，亦無理由。
六、又按民事訴訟法第496條第1項第13款所謂當事人發見未經斟
    酌之證物或得使用該證物，係指在前訴訟程序不知有該證物
    ，現始知之，或雖知有此而不能使用，現始得使用者而言（
    最高法院32年上第1247號判例意旨可資參照）。本件再審原
    告所提出之臺大醫院診斷證明書雖記載「診斷病名：胸骨下
    移併胸痛」，然上開證明書開具之日期為92年10月23日，該
    項證據顯於原審審理時即已存在，並無於前訴訟程序不知有
    該證物，現始知之，或雖知有此而不能使用，現始得使用者
    之情形，揆諸前揭說明，再審原告憑此提起再審之訴，亦無
    理由。
七、綜上所述，本件原確定判決並無適用法規顯有錯誤、判決理
    由與主文顯有矛盾或發現未經斟酌之證物之情形，再審原告
    執此指摘原確定判決違法云云，於法無據。是則本件再審之
    訴顯無理由，應予駁回。
八、據上論結，本件再審之訴為無理由，依民事訴訟法第502條
    、第78條，判決如主文。
中    華    民    國    95    年     1    月    11    日
                  民事第五庭    審判長法官  翁昭蓉
                                    法  官  蔡世祺
                                    法  官  蔡如琪
以上正本係照原本作成
不得上訴。
中    華    民    國    95    年     1    月    11    日
                                    書記官  劉寶鈴


司法院資訊處製作；財團法人民間司法改革基金會備份。
